臺灣高等法院民事判決　　　　　　　　　 94年度重上字第1號
上　訴　人　台澳旅行社股份有限公司
法定代理人　吳福龍
訴訟代理人　吳旭洲律師
　　　　　　吳宗輝律師
　　　　　　蘇志淵律師
被上訴　人　甲○○
　　　　　　丙○○
　　　　　　乙○○
共　　　同
訴訟代理人　易定芳律師
上列當事人間請求損害賠償事件，上訴人對於中華民國九十三年
十一月二十四日臺灣臺北地方法院九十二年度重訴字第一八五五
號第一審判決，提起上訴，本院於九十四年十一月十五日言詞辯
論終結，判決如下：
    主  文
上訴駁回。
第二審訴訟費用由上訴人負擔。
    事實及理由
一、上訴人起訴主張：被上訴人甲○○自民國（下同）八十四年
    六月八日起擔任上訴人公司董事長，但其自上訴人公司開業
    以來，並未將帳目交監察人查核或拒配合監察人查核，故上
    訴人公司於九十年六月二十日股東會決議將其解任。被上訴
    人甲○○遭解任後，曾聯合被上訴人乙○○（上訴人前總經
    理）及被上訴人丙○○（上訴人前財務總監）共同拒絕配合
    移交公司相關帳冊，致上訴人無法將上訴人公司銀行往來帳
    交予新任董事長林麗霞，上訴人因而委託安候建業會計師事
    務所，查核上訴人公司自成立起至九十年六月三十日止之財
    務狀況，嗣發現被上訴人甲○○於八十六年七月二十二日以
    轉帳方式，將上訴人於華僑銀行存款（帳號：000000000000
    00）新台幣（下同）九百九十萬元匯入訴外人林正杰設於中
    華銀行營業部帳戶（帳號：00000000000000），隨即再轉匯
    至被上訴人甲○○帳戶，並於八十六年七月二十六日、七月
    二十八日、七月三十日分四次將上訴人於華僑銀行存款共二
    千一百九十二萬二千二百二十元以轉帳方式匯入被上訴人甲
    ○○任董事長之雄獅旅行社股份有限公司（下稱雄獅旅行社
    ）在富邦銀行民生分行之帳戶（帳號：0000000000000）。
    上述五筆匯款共計三千一百八十二萬二千二百二十元皆未於
    交易發生時入帳，亦未顯現於當年度上訴人公司財務報表中
    ，顯遭被上訴人甲○○等三人所侵吞等情。爰本於民法第一
    百八十四條第一項、第一百八十五條、第五百四十四條、第
    一百七十九條、第一百九十七條第二項及公司法第二十三條
    之法律關係，求為命被上訴人等應連帶給付上訴人公司三千
    一百八十二萬二千二百二十元，及自起訴狀繕本送達之翌日
    起至清償日止，按年息百分之五計算之利息之判決。（原判
    決駁回上訴人之訴。上訴人就敗訴部分全部上訴。）上訴聲
    明：(一)原判決廢棄。(二)被上訴人應連帶給付上訴人三千一百
    八十二萬二千二百二十元，及自起訴狀繕本送達之翌日起至
    清償日止，按年息百分之五計算之利息。(三)願供擔保請准宣
    告假執行。(四)第一、二審訴訟費用均由被上訴人負擔。
二、被上訴人則以：被上訴人並未侵占上訴人公司前揭款項，上
    訴人就其指摘之侵權行為事實，應負舉證責任。況上訴人告
    訴被上訴人侵占罪嫌部分，亦經檢察官於九十一年五月十四
    日以九十一年度偵字第六五八九號為不起訴處分。且上訴人
    指稱八十六年七月份異常金額出款表所示之系爭五筆匯款，
    亦已由上訴人查帳小組查核結果證實均已回流至上訴人帳戶
    ，並無問題，復與訴外人林正杰證述內容相符，足見上訴人
    請求被上訴人連帶賠償，俱屬無稽等語，資為抗辯。答辯聲
    明：(一)上訴駁回。(二)第一、二審訴訟費用均由上訴人負擔。
    (三)如受不利之判決，被上訴人等願供擔保請准宣告免假執行
    。
三、經查被上訴人甲○○自八十四年六月八日起擔任上訴人公司
    董事長，於九十年六月二十日遭股東會決議予以解任，上訴
    人曾委託安候建業會計師事務所查帳發現被上訴人甲○○於
    八十六年七月二十二日以轉帳方式，將上訴人於華僑銀行存
    款九百九十萬元匯入林正杰設於中華銀行營業部帳戶，並於
    八十六年七月二十六日、二十八日、三十日分四次，將上訴
    人於華僑銀行存款共二千一百九十二萬二千二百二十元以轉
    帳方式匯入雄獅旅行社富邦銀行民生分行帳戶。上訴人並以
    被上訴人甲○○等三人拒絕移交帳冊等由，提出刑事侵占告
    訴，惟案經台灣臺北地方法院檢察署檢察官（下稱北檢）以
    罪嫌不足，於九十一年五月十四日以九十一年度偵字第六五
    八九號不起訴處分。雖經上訴人聲請再議，臺灣高等法院檢
    察署發回北檢續行偵查，仍遭台北地方法院檢察署檢察官於
    九十三年六月十日以九十二年度偵續字第二四八號、九十三
    年度偵字第一０四八九號為不起訴處分在案等情，有系爭五
    筆匯款流向表、華僑銀行存摺明細、匯款單及不起訴處分書
    在卷可稽（見原審卷第十九頁、第二四至第二六頁、第五九
    頁至第六八頁、第三九頁至第四一頁及第一一九頁至第一二
    四頁），且為兩造所不爭執，自堪信此部分事實為真實。上
    訴人另主張被上訴人甲○○等三人利用任職上訴人公司期間
    侵占系爭五筆匯款金額等語，則為被上訴人甲○○等三人所
    否認，並以前揭情詞置辯。是以本件兩造爭執要點即在於：
    被上訴人等三人是否有侵占系爭五筆匯款金額？茲析述如下
    。
四、被上訴人等三人是否有侵占系爭五筆匯款金額？
  (一)按當事人主張有利於己之事實者，就其事實有舉證之責任，
    民事訴訟法第二百七十七條定有明文。故本件自應由上訴人
    舉證證明被上訴人甲○○等三人有侵占上訴人公司系爭五筆
    款項之事宜。
  (二)上訴人主張被上訴人甲○○等三人以轉匯款方式侵吞上訴人
    公司款項，固提出華僑銀行存摺明細、系爭五筆匯款流向表
    及匯款單影本為憑。被上訴人則辯稱：中華銀行營業部帳戶
    是林正杰與甲○○、吳福龍、王扶搖等公司股東共同使用之
    帳戶，當時公司有閒置之資金，股東同意投資股票之用，九
    百九十萬元是股東共同決定要投資股票，且五筆匯款均有費
    用報支單，當年度投資股票之款項，於次年度都會回流公司
    等情，交接當時組成之查帳小組成員查核結果證明均已回流
    至上訴人帳戶等語。
  (三)經查：證人即勤業會計師事務所會計師王小惠在臺灣臺北地
    方法院檢察官偵查被上訴人甲○○等三人侵占案件時曾到場
    證述：我擔任上訴人公司八十七年至八十九年會計師，簽證
    時都無發現問題，問之前查帳之會計師也說沒問題，九十年
    七、八月間，雙方股東有意見，便成立查核小組，上訴人公
    司委託安侯建業會計師事務所查帳，被上訴人則委託我查帳
    ，但現金查不出有短少等語。而證人即上訴人所指派之查核
    小組成員周雪琴亦於偵查中證稱：上訴人公司每年年底有會
    計師會查帳，原始之報支單不會更動，九十年間新舊董事長
    交接，被上訴人甲○○與林麗霞都找會計師查帳，當時並無
    質疑系爭五筆匯款，且有費用報支單，且當年度投資股票之
    款項，於次年度都會回流公司等語，此有北檢九十二年度偵
    續字第二四八號、九十三年度偵字第一０四八九號不起訴處
    分書在卷可稽（見原審卷第一一九頁至一二四頁），足見上
    訴人公司新舊董事長交接之際，雙方各委託會計師就公司帳
    務進行查核結果，系爭五筆匯款均已回流上訴人公司，資金
    並無短少情事。
  (四)再者，證人林正杰在前開偵查庭證稱：我係上訴人公司的原
    始股東，八十八年辭去董事後，將股份信託與胞妹林麗霞（
    即上訴人公司接任甲○○之新董事長），中華銀行營業部帳
    戶是我與被上訴人甲○○、吳福龍（上訴人法定代理人）、
    王扶搖等公司股東共同使用帳戶，當時公司有閒置資金，股
    東同意投資股票之用，九百九十萬元是股東共同決定要投資
    股票，我於擔任公司股東期間並未發現被上訴人等有虧空公
    司款項等語（見前揭不起訴處分書所載）。足見匯入訴外人
    林正杰帳戶之九百九十萬元，係經股東同意投資股票所用資
    金，並非遭被上訴人甲○○等三人擅自挪用所侵占款項。
  (五)上訴人雖另提出鼎尊會計師事務所於八十五年度期中查核資
    料，指摘被上訴人擔任上訴人公司董事長期間發生會計制度
    上缺失（見原審卷第一六一頁），然而該份八十五年的查核
    資料既在系爭五筆匯款八十六年發生之前，顯與本件訴訟無
    關甚明。上訴人復以安候建業會計師事務所石紹成會計師制
    作九十年上訴人公司資產負債表複核報告第一頁中有關「華
    僑銀行儲蓄部支票存款帳戶餘額短少一千零三十六萬一千零
    五十五元，應予調整減少股東權益。」（見原審卷第一七二
    頁）之文字為據，惟前開#3316-8支存帳戶與上訴人主張系
    爭五筆匯款從華僑銀行存款帳號00000000000000匯出，顯係
    分屬不同帳戶，自不能混為一談。上訴人執此主張，仍非可
    採。
  (六)上訴人上訴意旨雖另主張：原審判決率予援引之不起訴處分
   （即台北地檢署九十二年度偵續字第二四八號、九十三年度
    偵字第一０四八九號不起訴處分書），尚有諸多違誤，業經
    上訴人聲請再議而發回重新偵查（案號：九十三年度偵續(一)
    八六號），前開不起訴處分既遭撤銷，則原審判決即有違誤
    之處云云。惟查台灣高等法院檢察署發回之理由有四點，前
    二點均屬上開華僑銀行帳戶餘額短少一千餘萬元、會計制度
    上缺失等，與本案系爭五筆匯款無關。發回之理由第三點指
    應傳訊證人余蕙芬，第四點指訊問筆錄之欠缺，有該署檢察
    長命令在卷可稽（見本院卷第四七頁）均與本院認定上開事
    實無關。且該案雖經發回，然迄本院辯論終結，仍未偵結，
    被上訴人迄未經起訴，即無任何證據足以認定被上訴人等三
    人確有侵占系爭五筆匯款金額之情事。查被上訴人是否侵占
    ，非將上訴人公司相關帳戶及會計帳冊、現金流向詳細比對
    查核，無從確認。上訴人既應就此有利於己之事實存在負舉
    證責任，則上訴人歷經三、四年纏訟猶未能舉證以實其說，
    依舉證責任分配原則，自應受不利之認定。上訴人執此上訴
    ，即非可採。
五、綜上所述，本件上訴人並不能舉證證明被上訴人甲○○等三
    人任職上訴人公司期間有何侵占系爭五筆匯款情事，從而上
    訴人依民法第一百八十四條第一項、第一百八十五條、第五
    百四十四條、第一百七十九條、第一百九十七條第二項及公
    司法第二十三條規定，主張被上訴人甲○○等三人應連帶賠
    償三千一百八十二萬二千二百二十元，及自起訴狀繕本送達
    之翌日起至清償日止，按年息百分之五計算之利息，為無理
    由，不應准許。其假執行之聲請亦失所附麗，應併予駁回。
    原審為上訴人敗訴之判決，及駁回其假執行之聲請，並無不
    合。上訴意旨指摘原判決不當，求予廢棄改判，為無理由，
    應予駁回。
六、本件事證已臻明確，兩造其餘之攻擊防禦方法及所提之證據
    ，經審酌後認均無礙判決之結果。又上訴人聲請傳訊證人周
    雪琴、林正杰部分，本院認渠等前往台灣臺北地方法院檢察
    署就系爭五筆匯款事項結證在案，且上訴人已曾捨棄傳訊林
    正杰，核無再予傳訊必要。又本件兩造對於系爭五筆匯款事
    實，既不爭執，則上訴人聲請調閱雄獅旅行社富邦銀行民生
    分行帳戶及林正杰開設中華商業銀行營業部帳戶八十六年七
    月至十二月往來明細資料，應與本件系爭匯款原因之爭點無
    關，亦無調閱之必要，爰不予一一論述。
七、據上論結，本件上訴為無理由，爰依民事訴訟法第四百四十
    九條第一項、第七十八條，判決如主文。
中　　華　　民　　國　　94　　年　　11　　月　　29　　日
　　　　　　　　　民事第三庭審判長法　官  林敬修
                                  法　官  劉勝吉
　　　　　　　　　　　　　　　　  法　官  藍文祥
正本係照原本作成。
如不服本判決，應於收受送達後20日內向本院提出上訴書狀，其
未表明上訴理由者，應於提出上訴後20日內向本院補提理由書狀
（均須按他造當事人之人數附繕本）上訴時應提出委任律師或具
有律師資格之人之委任狀；委任有律師資格者，另應附具律師資
格證書及釋明委任人與受任人有民事訴訟法第466條之一第一項
但書或第二項（詳附註）所定關係之釋明文書影本。
中　　華　　民　　國　　94　　年　　11　　月　　30　　日
　　　　　　　　　　　　　　　    書記官  顧倪淑貞
附註：
民事訴訟法第四百六十六條之一（第一項、第二項）：
對於第二審判決上訴，上訴人應委任律師為訴訟代理人。但上訴
人或其他法定代理人具有律師資格者，不在此限。
上訴人之配偶、三親等內之血親、二親等內之姻親，或上訴人為
法人、中央或地方機關時，其所屬專任人員具有律師資格並經法
院認為適當者，亦得為第三審訴訟代理人。
